【裁判字號】    90,上訴,52
【裁判日期】    900511
【裁判案由】    偽造文書等
【裁判全文】
臺灣高等法院花蓮分院刑事判決            九十年度上訴字第五二號
    上  訴  人  臺灣花蓮地方法院檢察署檢察官
    被      告  甲○○
                丙○○
右列上訴人等因偽造文書等案件，不服臺灣花蓮地方法院八十九年度訴字第八四號中
民國八十九年十一月二十九日第一審判決（起訴案號：八十八年度偵續一字第九號）
提起上訴，本院判決如左：
    主  文
上訴駁回。
    理  由
一臺灣花蓮地方法院檢察署檢察官在原審法院之公訴意旨略以：甲○○（原名沈文生
  ）於民國（以下同）八十五年九月二十五日夥同丙○○共同招攬不識字之乙○○簽
  訂富邦人壽保險公司（下稱富邦公司）保額為新台幣（下同）一百五十萬元之保險
  契約，沈文生與丙○○於收取由朱鳳嬌代乙○○所繳交之保險費十一萬四千七百八
  十二元後，即由丙○○簽發大眾商業銀行高雄分行票號ＡＬ0000000號同金
  額之支票，解繳富邦公司。其後因乙○○體檢不合格，致該保險契約未能成立，由
  富邦公司於八十五年十月十九日簽發同面額之富邦銀行支票，將保險費退還乙○○
  。詎沈文生、丙○○二人竟共同意圖為自己不法之所有，於八十五年十月十五日偽
  造乙○○取消禁止背書轉讓之委託書一紙，並在富邦公司應付票據更正申請書上、
  未承保保險費退費通知二聯單上，偽造乙○○之簽名及指印等為一定表示之私文書
  ，並持以向富邦公司行使，以撤銷富邦公司在上開支票上禁止背書轉讓之記載，足
  以生損害於乙○○，支票並由沈文生持向銀行提示兌現後，將款項共同占為己有。
  因認其二人共犯刑法第三百三十五條第一項、第二百十六條、第二百十條之侵占及
  行使偽造私文書罪嫌等語。
二訊據被告甲○○、丙○○均堅詞否認有如右揭公訴意旨所指訴之犯行，被告甲○○
  辯稱伊招攬乙○○投保之時，係由伊代墊保險費十一萬四千七百八十二元，因朱鳳
  嬌說要拿收據去向乙○○收保費，伊不疑有詐，才把收據（送金單）交予朱鳳嬌，
  而後因乙○○未通過體檢，富邦公司所退保險費自應由伊受領，根本即無侵占及偽
  造文書之問題等語；被告丙○○則以：乙○○投保個案均係伊配偶甲○○處理，僅
  將業績掛於伊名下，乙○○體檢前所繳之保險費係由伊簽發支票代墊，並非乙○○
  所支付等語。
三本件公訴人認被告二人涉犯前揭犯行，無非以證人朱鳳嬌所陳上開保險費係朱女親
  以現金交付被告甲○○，並有被告甲○○收受現金時交付朱鳳嬌之送金單為證，而
  認為朱鳳嬌之證詞與事實相符，且經指紋鑑定結果獲知以乙○○名義出具之「取消
  禁止背書讓委託書」（以下簡稱委託書）、「富邦公司未承保保險費退費單」（以
  下簡稱退費單）上乙○○之署押（指印）係被告甲○○之指紋等事證為其論據。
  然查：
  (一)證人朱鳳嬌與前述保戶乙○○係表姊妹關係，已經朱鳳嬌於偵查中供明在卷（偵
    卷第卅四頁），而朱鳳嬌就乙○○原欲投保富邦公司人壽保險之保險費來源所為
    之證詞，於初次接受檢察官偵訊時，係稱保險費由伊繳付，一部份乃賣豬肉之盈
    餘，部分係伊前夫廖朝木自新秀農會提領十一萬餘元，三日後伊即交付被告甲○○等語（見偵卷第卅四頁），然查廖朝木於八十五年九月十六日至三十日之間，
    並無金額逾一萬元之提領款項紀錄，有該農會廖朝木帳戶交易明細表在卷可查（
    同偵卷第五四頁）；證人朱鳳嬌嗣又於偵訊中供稱交予被告甲○○之保險費現金
    ，部分係伊前夫廖朝木交伊六萬五千元，其餘款項為伊所籌暫借乙○○，並由伊
    在花蓮縣新城鄉北埔村所營養豬場將全部保費款項持交被告甲○○等語（見偵續
    一卷第十四、十五頁）。後又證稱在乙○○由乙○○住處「當面」向伊借款十一
    萬四千七百餘元，過了好幾天在伊北埔「住處」，沈文生向伊收取現金保費，該
    等現金均係伊自己所有，部分係經商獲利，部分係自己過往所存款項等語（偵續
    一卷第廿三頁至第廿四頁），核與證人乙○○於偵查中所供伊以電話向朱鳳嬌借
    款六萬五千元供支付保險費之用，並由朱鳳嬌交予被告甲○○，地點為朱鳳嬌住
    處等語（按林女住址為花蓮縣吉安鄉○○路○段一三九巷四弄十二號，偵續一卷
    第廿三頁、偵卷第三十三頁反面）不符。嗣於原審法院調查中證人朱鳳嬌又陳稱
    乙○○一共向伊借款十一萬四千七百八十二元，均係伊經商所獲之現金，並無自
    存摺提款，亦無向他人借調現金等語；被害人乙○○又供稱伊向朱鳳嬌借款十一
    萬多元等語（見原審八十九年四月六日訊問筆錄）。縱觀乙○○與朱鳳嬌之上開
    供述，存有諸多前後不一，互相矛盾，且與卷存廖朝木農會帳戶資料不相符合之
    顯著瑕疵，殊無可採，該二人之供述殊不能資為不利於被告等之認定依據。
  (二)被告甲○○曾持交「富邦人壽保險公司預收第一次保險費相當金額送金單」（以
    下簡稱為送金單，存偵卷第六九頁證物袋）予證人朱鳳嬌收持，此為被告甲○○
    與證人朱鳳嬌一致之供述。而富邦公司雖於偵查中提出該公司印交各業務人員之
    「業務手冊」明白規定業務員「除非已收到保險費者，概不得簽發送金單遞交保
    戶」，並據以主張前揭十一萬餘元之保險費並非被告甲○○以被告丙○○所簽發
    之支票所代墊，且該二紙送金單即為被告甲○○交付朱鳳嬌或乙○○之收據。然
    查依上開送金單所載，乙○○投保壽險之保險費資金出自被告丙○○設於大眾銀
    行第五０四之九甲存帳號之支票，且該等甲存帳戶內之存款確於八十五年十月四
    日經富邦公司以支票提領十一萬四千七百八十二元，有上開帳號第000000
    0票號支票正反面影本及資金往來明細表存卷可參（見偵卷第八十九頁、偵續一
    卷第十頁），依外觀顯示，的確極有可能係被告甲○○、丙○○夫妻二人代墊保
    險費。被告甲○○所辯因朱鳳嬌向伊要收據（即上述送金單）說要拿去向乙○○
    收取保費，伊不疑有詐而交付該收據（送金單），衡情即不無可能。況證人朱鳳
    嬌雖一再指稱交付現金予被告甲○○云云，其於收受該二紙明載以被告丙○○簽
    發支票之送金單之時，何以未表示異議或要求被告甲○○另立收據取憑。又設若
    上開保險費果係被害人乙○○向朱鳳嬌借款交付被告甲○○，其於獲知拒保之後
    ，衡情必然立即要求被告甲○○迅速辦理退費，並於遭拒後循民、刑事訴訟程序
    而為請求，然迄今被害人乙○○從未因此一原因對被告甲○○、丙○○訴請賠償
    或告訴侵占之事實（本件係富邦公司提出告訴，前揭支付命令事件之相對人為富
    邦公司）。甚而被害人乙○○與富邦公司於另支付命令聲請案（原審法院八十七
    年度促字第一三七四號）和解中，明白表示該支付命令之聲請並非乙○○或林女
    授權之代理人所提出，有（乙○○與富邦公司）和解書及該事件案卷影本附於原
    審法院審理卷可按，上述各節益徵被告等前揭代墊保險費之辯解與事實相符。再
    證人房永盛即富邦公司花蓮地區負責人於偵查中復證稱「（富邦）公司不要求，
    由業務員自行決定（是否代墊）」等語（偵卷第卅四頁）；富邦公司所委任之告
    訴代理人姚佳綺於偵查中亦陳稱富邦總公司不清楚公司所屬業務員有無先代墊繳
    保險費之事，但應該有此等情形等語（偵續一卷第十七頁），足認富邦公司至少
    默許業務員以自己款項代保戶暫墊保險費，該公司上述業務手冊所述代墊保險費
    不得交付送金單之規定，根本從未確實執行，並放任所屬業務員因業績目標的壓
    力先行代墊保險費以追求營業績效。此外，復查無任何積極證據證明前揭十一萬
    餘元之保險費並非由被告甲○○或丙○○所墊付，依罪疑唯輕之原則，自應認被
    告等前揭代墊保險費之供述為可信。
  (三)該等保險費既為被告甲○○或丙○○所墊付，依經驗法則以觀，被告等應已獲得
    被害人乙○○之授權於富邦公司拒保之後以其名義收回代墊保險費，如此即不生
    未獲授權之偽造文書，以及侵占他人財物之問題。
  (四)查本件經檢察官與本院分次將系爭保險個案相關文件及票據送請法務部調查局鑑
    定指紋與筆跡，得以確認委託書與退費單上之指印署押為被告甲○○之指紋；「
    富邦人壽保險公司應付票據更正申請書」及委託書上部分文字為被告甲○○之字
    跡，有法務部調查局八十九年一月二十八日（八九）陸（二）00000000
    號、同年十一月廿八日（八九）陸（二）字第八九０八七三八二號鑑定通知書附
    卷可參（偵續一卷第卅八頁、原審卷末），雖可認定被告甲○○部分否認代被害
    人乙○○為署押之陳述為虛偽不實之供述，然被害人乙○○與證人朱鳳嬌之供述
    既難信實，依前述證據顯示，被告甲○○、丙○○代墊保險費之辯詞復幾可確認
    為真實，況刑法上之偽造文書罪，須以足生損害於公眾或他人為成立要件，而所
    謂足生損害係指他人有可受法律保護之利益，因此遭受損害或有受損害之虞而言
    ，若他人對行為人原負有制作某種文書之義務而不履行，由行為人代為制作，既
    無損於他人之合法利益，自與偽造文書之構成要件不合（參見最高法院五十年台
    上字第一二六八號判例）從而被告所為代捺指印與代填申請書、委託書之行為即
    對該文書制作名義乙○○之合法利益無損，此與刑法偽造、行使偽造私文書之犯
    罪構成要件不符，自不能課以被告上開刑責。
五綜上所述，本件依檢察官與本院調查證據之所得，不能證明被告二人犯罪，原審以
  本件不能證明被告犯罪而為無罪之判決，經核即無不當，公訴人上訴意旨仍執本件
  保費非被告所繳而提起上訴，為無理由，應予駁回。
據上論斷，應依刑事訴訟法第三百六十八條，判決如主文。
本案經檢察官李土城到庭執行職務。
中      華      民      國      九十      年    五      月      十一    日
                                  審判長法官  謝  志  揚
                                        法官  何  方  興
                                        法官  蔣  有  木
右正本證明與原本無異。
如對本判決不服，應於送達後十日內，向本院提出上訴狀。其未述理由者，並應於
提出上訴狀後十日內向本院補提理由狀(須附繕本)
                                      書記官  陳  有  信
中      華      民      國       九十      年     五    月       十一   日


司法院資訊處製作；財團法人民間司法改革基金會備份。
